【裁判字號】    96,重訴,216
【裁判日期】    970516
【裁判案由】    損害賠償
【裁判全文】
臺灣桃園地方法院民事判決             96年度重訴字第216號
原     告  己○○
           丙○○
           乙○○
上3人共同
訴訟代理人 吳玲華律師
           林士祺律師
複代理人   楊華興律師
被     告  辛○○
訴訟代理人 莊鵬飛律師
上列當事人間請求損害賠償事件，原告就本院96年度交易字第72
號刑事案件提起附帶民事訴訟（96年度交重附民字第14號），經
本院刑事庭裁定移送前來，於民國97年4 月18日言詞辯論終結，
本院判決如下：
    主  文
被告應給付原告己○○新台幣陸拾壹萬陸仟陸佰陸拾柒元、原告
丙○○、乙○○各新台幣壹拾壹萬陸仟陸佰陸拾柒元，及均自民
國九十六年四月二十二日起至清償日止，按年利率百分之五計算
之利息。
原告其餘之訴駁回。
訴訟費用由原告己○○、丙○○、乙○○各負擔六分之一，其餘
由被告負擔。
本判決第一項於原告己○○、丙○○、乙○○分別為被告供擔保
新台幣貳拾萬元、肆萬元、肆萬元後，得假執行。被告如為原告
己○○、丙○○、乙○○分別供擔保新台幣陸拾壹萬陸仟陸佰陸
拾柒元、壹拾壹萬陸仟陸佰陸拾柒元、壹拾壹萬陸仟陸佰陸拾柒
元，得免為假執行。
原告其餘假執行之聲請駁回。
    事實及理由
一、原告起訴主張：
  (一)被告為程國金屬股份有限公司（以下稱程國公司）之員工，
    被害人李森為程國公司之外包商（司機），於民國（下同）
    95年10月18日下午5 時許，在程國公司桃園縣龜山鄉○○村
    ○○○街9 號倉庫整理帆布時，不料被告駕駛堆高機載運鐵
    桶，行經被害人處，疏於注意車前狀況，撞及被害人，將被
    害人卡在前輪下，經旁人告知後，始知此情。又被告明知引
    擎關閉後，堆高機車頭前面之牙柄會下滑，鐵桶亦會下壓，
    將危及柀害人生命，竟仍關閉引擎，以致堆高機車頭前面之
    牙柄下滑，連帶使得鐵桶亦隨之下壓，將被害人當場活活壓
    死。被告駕駛堆高機堆疊貨物為渠之主要業務，駕車時自應
    注意車前狀況，且依其智識、能力及當時之天候、路況等情
    狀，又非不能注意，乃竟疏未注意，侵害被害人之生命、身
    體、健康權，且其過失與被害人之死亡有相當因果關係。原
    告己○○為被害人之配偶，其餘原告為被害人之子、女。為
    此，爰依侵權行為損害賠償之法律關係請求被告賠償損害。
  (二)被害人死亡時每月工作收入約新台幣（以下同）42,000元，
    有扶養配偶能力。原告己○○為被害人之妻，係39年6 月20
    日出生，於被害人死亡時為56歲，依台灣地區居民平均餘命
    表所示，尚有28年壽命，以每人每年平均消費性支出266,26
    6 元計算，依霍夫曼計算法扣除中間利息，原告另育有1 子
    1 女，再除以得扶養人數3 人，所待請求扶養費損害賠償為
    1, 580,242元。又原告為被害人之配偶、子女，原本有一美
    滿和樂的家庭，因因被告之過失行為，致原告己○○喪失配
    偶、其餘原告喪失父親，原告等因此所受之心理創傷可謂極
    為巨大，為此請求被告給付原告每人精神慰撫金各200 萬元
    。並聲明：(1)被告應給付原告己○○3,580,242 元，及自起
    訴狀繕本送達翌日起至清償日止，按年息百分之5 計算之利
    息。(2)被告應給付原告丙○○200 萬元，及自起訴狀繕本送
    達翌日起至清償日止，按年息百分之5 計算之利息。(3)被告
    應給付原告乙○○200 萬元，及自起訴狀繕本送達翌日起至
    清償日止，按年息百分之5 計算之利息。(4)願供擔保，請准
    宣告假執行。
  (三)對被告答辯之陳述：
    (1)原告與被告之僱用人程國公司和解契約（以下稱系爭和解
      契約中約定「不得再對甲方（即程國公司）請求任何權利
      ，亦不再追究甲方刑事責任」等語。惟被告未參與和解，
      並非和解契約之當事人，且依契約之文義及目的解釋及證
      人戊○○、丁○○之陳述，上開和解契約之效力不及於受
      僱人之被告。被告最多僅得主張扣抵僱用人賠償之金額，
      被告仍應就剩餘差額負損害賠償責任。
    (2)本件原告與程國公司和解過程如下：96年11月7 日前程國
      公司之律師草擬系爭和解契約，契約書之日期為「96年11
      月7 日」，但金額空白、同年月16日丁○○臨時草擬簽呈
      並與被告協談，被告偷將雙方談話過程錄音下來（被證1
      及原證5 之譯文分別為其部分內容）、同年月17日程國公
      司召開人評會開除被告、同年月18日至23日間程國公司與
      原告簽訂和解契約書，但忘記修改日期）及交付面額390
      萬，日期為95年11月10日之支票1 張（非如被告陳稱之「
      95年11月7 日當日簽訂系爭和解契約書，且該發票日為95
      年11月7 日」，其餘10萬於案發當日以慰問金名義給付）
      ，原告並於同年月23日將支票託收兌現。
    (3)證人丁○○草擬之「簽呈」並未經被告及程國公司同意，
      因此尚未生效；程國公司簽署系爭和解契約之目的單純為
      解決其自己之民、刑事責任而已，與被告之民、刑事責任
      無關。且無論被告與其僱用人內部如何協議，因程國公司
      與原告和解時，並未明白表示和解效力及於被告。
二、被告則以：
  (一)被告受僱於程國公司，該公司既於95年11月7 日已就被告之
    侵權行為與原告達成和解，給付全部損害賠償金400 萬元，
    於同日開具同日，面額為390 萬元之支票1 張交付原告（其
    中10萬元於案發當日以慰問金名義給付），並於和解書中載
    明，原告不再請求任何權利，亦未保留對被告另有請求權，
    故原告不得就單一案件，另行提起本訴對被告請求損害賠償
    。又連帶損害賠償義務人即被告之僱用人已為清償，債務即
    已消滅，除僱用人得依法向被告請求外，原告不得再向被告
    有所請求。
  (二)本件係被告由證人庚○○陪同，至板橋殯儀館與原告等協商
    達成共識，全部賠償金為400 萬元後，由被告轉達被告僱用
    人程國公司，經程國公司同意後，再由被告於被害人三七法
    會時轉達原告，此事有證人，即當日陪同祭拜之同事甲○○
    在場聽聞。又被告並非未經允許，擅自駕駛堆高機，然為承
    擔公司之公安責任，故由被告承擔全部刑責，是程國公司同
    意負全部民事賠償責任，此由證人，即代表程國公司之該公
    司董事兼財務協理丁○○，於該公司召開人評會前一日與被
    告協談簽署「簽呈」時之陳述即可證明；故程國公司及其勞
    工黃國馨始免予刑法業務過失致死之刑責，嗣因被告拒簽（
    分擔）賠償100 萬元之簽呈，程國公司乃主張被告分割責任
    。
  (三)查被害人扶養義務之期間以其有謀生能力之年齡為限，依勞
    動基準法規定年滿60歲為強制退休年齡，本件被害人死亡時
    年已58歲，故其縱對原告己○○負有扶養義務，亦僅有2 年
    期間。故原告己○○請求被告負扶養費損害賠償鑌應為
    177,510 元，超過此部分應無請求權。
  (四)況被告己依其於調解庭之承諾，匯寄原告每人各5 萬元，作
    為被告個人另外賠償之心意。並聲明：(1)原告之訴及假執行
    之聲請均駁回、(2)如受不利判決，願預供擔保，請准宣告免
    為假執行。
三、依兩造於本院審理時之陳述（96年11月14日、97年1 月9 日
    、97年3 月5 日、97年4 月18日言詞辯論筆錄）、本院96年
    度交易字第72號過失致死案件偵審卷、兩造提出之系爭和解
    契約書、被告與證人丁○○談話錄音光碟及譯文等證據所示
    ，兩造對於下列事實為不爭執：
  (一)被告為程國公司之員工，未接受過有關堆高機之訓練，對堆
    高機之操作方式亦不熟稔，被害人為程國公司之外包商晶鈦
    交通公司貨車司機，於95年10月18日下午5 時許，在位於桃
    園縣龜山鄉○○村○○○街9 號程國公司的倉庫整理帆布時
    ，遭被告駕駛堆高機因過失撞擊，當場壓死。
  (二)被害人係37年11月16日出生，死亡時享年57歲11月，案發當
    時的月薪為42,000元。原告己○○為被害人的配偶，於被害
    人死亡時年齡為56歲；其餘原告為被害人之子、女。
  (三)原告與程國公司間在95年11月3 日至7 日之某日被害人三七
    法會時，就程國公司應賠償之金額400 萬元達成協議，雙方
    並簽署日期為「95年11月7 日」之系爭和解契約書。關於上
    開400 萬賠償金，係包含事後後程國公司支付之10萬元慰問
    金及程國公司簽發，票載日為95年11月10日，面額390 萬元
    之支票，原告業於同年月23日提示上開支票兌領。原告內部
    就此400 萬元如何分配並未言及。程國公司支付之上開和解
    金400 萬元可以抵充原告對被告損害賠償之請求。
  (四)被告因本事件，經程國公司於96年11月17日召開人評會開除
    ，被告為此向桃園縣政府聲請調解，其間過程如桃園縣政府
    97.1.16 函檢送之被告與程國金屬公司勞資調解卷。
  (五)證人丁○○於96年11月16日要求被告簽署上開簽呈，同意承
    擔上開400 萬元賠償金中之100 萬元，被告因未表示同意，
    故未簽署上開簽呈，其等談話為被告私下錄音，兩造提出之
    其等談話譯文內容確係其等當時談語內容之一部份。
  (六)被告於本件訴訟繫屬後之96年11月28日購買3 張面額均為5
    萬元，受款人分別為原告3 人之郵政匯票，並寄送原告收受
    。
  (七)被害人死亡後，業由其勞工保險局依據勞工保險條例給付原
    告等3 人，相當於45個月平均工資之勞保死亡給付189 萬元
    ；另新光產物保險公司亦依被害人之雇主晶鈦交通公司平日
    為其員工投保之保險契約給付原告保險金200 萬元。
四、本院綜合兩造於審理中之書面及言詞陳述，認本件之爭點如
    下：(一)原告與程國公司間系爭和解契約之效力，是否及於被
    告？(二)如系爭和解契約效力不及於被告者，被害人對原告己○○是否尚負扶養義務及原告己○○是否有受扶養之權利？
    若有，其受扶養之程度為何？(三)如系爭和解契約效力不及於
    被告者，原告得請求之精神慰撫金為何？爰依上開爭點析述
    如下：
  (一)系爭和解契約之效力不及於被告，故被告主張「其與原告已
    和解，原告不得向再其請求損害賠償」為無理由；但被告就
    程國公司已給付之部分得主張扣抵。
    (1)查系爭和解契約書記載之當事人為：甲方即程國公司及乙
      方即被告，被告並非契約當事人，此有該契約書影本在卷
      可稽（本院卷第53、54頁）。而本件係因程國公司之員工
      ，即被告於上班時間內，在程國公司廠房內駕駛堆高機不
      慎致被害人死亡，程國公司因係受僱用人之身分，非但依
      民法第188 條規定須與被告負連帶賠償責任，甚至其公司
      及負責人（廠長），即證人戊○○亦有可能涉及過失致人
      於死或違反勞工安全衛生法之刑事責任，是程國公司與原
      告就民事賠償部分達成和解，自屬當然之事。系爭和解契
      約書之當事人既僅有原告與程國公司，其上中記載「乙方
      於支票兌現後，其餘請求權均拋棄，不得再對甲方請求任
      何權利。亦不再追究本案件之甲方刑事責任」，依其文義
      解釋，原告僅拋棄對程國公司之其餘民事損害賠償請求權
      ，尚難謂對被告之請求權一併拋棄。
    (2)又證人戊○○於被告過失致死案件偵查中及本院審理時均
      證稱：被告說其與程國公司之責任是分割的，系爭和解契
      約係僅就程國公司與原告，不包含被告部分；公司授權伊
      在600 萬元內處理，400 萬元是由原告方面於三七法會時
      在被害人靈前擲筊後確定後告知伊等語（本院卷第55、56
      、88、89頁）；另證人丁○○亦證稱：（其與被告談話時
      ）雙方有考慮被告與公司的（責任）要分開來談（本院卷
      第92頁）。再依被告提出之錄音光碟中之第三段（按該發
      音光碟共有三段，其中第二段係被告於95年11月16日程國
      公司召開人評會前一日證人丁○○與被告談話及草擬本院
      卷第57頁簽呈時所錄，第三段則係翌（17）日程國公司召
      開人評會決議開除被告後，丁○○告知公司決定時被告將
      其等談話錄下）中證人丁○○對被告之言詞，亦可見程國
      公司與被告對本件民事賠償部分係分開處理，證人並表明
      其公司之法律顧問（劉律師）已幫被告草擬和解契約，是
      跟公司切開，該公司下禮拜會去與原告和解；證人對於被
      告與原告方面如何處理，提出2 種建議，即：係由被告自
      行與原告談，或由程國公司人員出面幫忙被告與原告在程
      國公司外商談，但被告需要將其持有之程國公司股票提出
      ，由證人接洽特定人購買，以所賣的之價款全部賠償原告
      ，此有原告提出，為被告所不爭執之譯文可稽（見本院卷
      第103 頁）。參酌被告提出之第二段錄音內容，被告於95
      年11月16日人評會開會前亦對證人丁○○埋怨，稱：「戊○○和家屬所談的問題，他都不跟我講，連家屬要和解也
      不跟我講」等語（本院卷第69頁），顯示本件原告與程國
      公司簽署之系爭和解契約，係單純就其等間之損害賠償一
      事為和解，並和解範圍或效力並不包含被告。
    (3)至於證人庚○○於本院審理時雖證稱：其於95年11月3 日
      上午受被告父親之託，有代表被告在被害人靈堂前與原告
      洽談賠償金，被害人之子有稱400 萬元，且其並與之確認
      此項金額包含被告與公司在內，當時被告在樓下等，其下
      樓後有告知被告上情等語（本院卷第80至82頁）。原告，
      即被害人之子丙○○對於證人庚○○曾出面談賠償一節，
      固不否認，惟否認有談及賠償金額之事，因證人庚○○係
      以被告之朋友出面，而非程國公司代表，談了也沒有用。
      惟證人庚○○上開「400 萬元賠償金額係由其出面與原告
      丙○○談妥及包含被告與程國公司在內」之陳述與證人丁○○、戊○○所述及被告提出之錄音內容即已有不符，且
      上開400 萬元金額之決定方式係原告乙○○以在被害人靈
      前擲筊方式決定，亦據證人戊○○證述在卷，證人庚○○
      稱係原告丙○○在其詢問後當場告知云云，亦然不實。再
      者，證人庚○○係被告妹妹之男朋友一節，業據其陳明在
      卷，惟其於作證前，本院詢問其與被告關係時，則稱係「
      被告父親之好朋友」，似有意隱瞞其與被告間更進一步親
      密關係，其陳述顯有偏袒被告之嫌。是證人庚○○上開要
      不足採為被告有利之證據。
    (4)又證人甲○○雖證稱：有聽說賠償金額為400 萬元，但是
      否被告應賠償的部分則不清楚，其上完香後即外面，並未
      聽到被告與原告方面怎麼談等語（本院卷第83頁）。是證
      人甲○○之陳述亦無法證明系爭和解契約包含被告應賠償
      之部分。
    (5)訴外人程國公司於本件侵權行為發生時係被告之僱用人，
      且被告係執行其職務（被告案發時主要職務雖係程國公司
      貨車司機，惟其當時因出車較少，故偶而亦依公司指示，
      在廠房駕駛堆高機幫忙，此有被證一錄音譯文中證人丁○○所述內容可稽）時，因職務上之過失造成，依民法第18
      8 條第1 項前段規定，程國公司應與被告連帶負損害賠償
      責任。惟依同條4 第項規定，程國公司於賠償損害後，對
      被告有求償權。是證人丁○○於95年11月17日程國公司人
      評會開會前要求（或提議）被告簽署上開所謂之「簽呈」
      ，其目的要係行使上開求償權之部分，以為程國公司就被
      告過失行為懲罰之一部分；要難以此推論原告對被告之損
      害賠償請求權係包含在系爭和解契約內，併予說明。
    (6)綜上所述，系爭和解契約之效力不及於被告，被告所謂「
      其與原告已和解，原告不得向再其請求損害賠償」之主張
      ，為無理由，不足採信。惟被告與訴外人程國公司就本件
      侵權行為既應負連帶賠償責任，則本件程國公司已給付之
      400 萬元賠償金範圍內，被告自得主張扣抵，此亦為原告
      所不爭執（本院卷第46頁）。
  (二)原告己○○對於被害人並無有受扶養之權利，故其請求被告
    賠償其因被害人死亡所致有關扶養費用之損害為無理由，不
    應准許。
    (1)按不法侵害他人致死，被害人對於第三人負有法定扶養義
      務者，加害人對於該第三人亦應負損害賠償責任，民法第
      192 條定有明文。受扶養權利者，以不能維持生活而無謀
      生能力者為限，民法第1117條第1 項定有明文，又同條第
      2 項規定，前項無謀生能力之限制，於直系血親尊親屬不
      適用之，即直系血親尊親屬受扶養者，仍須以不能維持生
      活者為限。又民法第1116條之1 規定：「夫妻互負扶養之
      義務，其負扶養義務之順序與直系血親卑親屬同，其受扶
      養權利之順序與直系血親尊親屬同」，夫妻互受扶養權利
      之順序，既與直系血親尊親屬同，自不以無謀生能力為必
      要，但依民法第1117條之規定，仍須以不能維持生活者為
      限。惟如能以自己之財產維持生活者，亦無受扶養之權利
      （最高法院86年度台上字第3173號判決要旨參照）；而上
      開所指「以自己之財產」者係指受扶養權利人自己有無「
      資產」者而言。
    (2)查原告己○○於93全年度薪資所得為31萬餘元，94及95年
      全年度股利、薪資所得24萬餘元，另其有房屋1 間，總值
      為5,700 元，此有本院調得稅務電子閘門財產所得調件明
      細表1 份在卷可稽（見本院卷第126 至131 頁）。再原告
      己○○自於案發後至今均仍在同一家針織廠工作，亦據原
      告陳述在卷，依上開所得資料顯示，其年薪為24萬元，雖
      非高薪，惟參酌原告己○○起訴主張之每人每年平均消費
      性支出266,266 元計算，原告己○○之年收入應足以維持
      其生活開銷。再者，本件原告因被害人死亡，亦領有189
      萬元之勞保死亡給付及200 萬元之新光產物公司保險給付
      ，合計為389 萬元，亦如上述。以原告3 人平均分配，原
      告己○○應可取得約130 萬元之保險給付。原告己○○既
      能以自己之財產維持生活，參諸上開說明，其即無受扶養
      之權利。從而，原告己○○請求被告賠償其此部分之損害
      為無理由。
  (三)原告己○○得請求之精神慰撫金為200 萬元，原告丙○○、
    乙○○得請求之精神慰撫金各為150 萬元。
    (1)按不法侵害他人致死者，被害人之父、母、子、女及配偶
      ，雖非財產上之損害，亦得請求賠償相當之金額，民法第
      第194 條定有明文。查原告己○○係被害人之配偶，其餘
      原告分別係被害人之子、女，已如上述。是其等自得依上
      開規定請求被告賠償相當之非財產上損害。
    (2)關於慰撫金之多寡，應以被害人精神上所受之苦痛為準據
      ，亦應審酌被害人之地位、家況及加害人之地位，俾資為
      審判之依據，故應就兩造之身分、職業、教育程度、財產
      及經濟狀況，用以判斷非財產上損害之慰撫金數額（最高
      法院48年度台上字第1982號判例、86年度台上字第511 號
      判決參照）。復又慰藉金之賠償須以人格權遭遇侵害，使
      精神上受有痛苦為必要，其核給之標準固與財產上損害之
      計算不同。經查，原告等人為被害人之配偶、子女，其等
      因被害人死亡，使圓滿之家庭因此破缺，況李森已將屆退
      休之年，正有空閒得與家人享受天倫，原告等主張受有前
      述精神上痛苦，應屬當然，據此請求精神慰撫金，應予准
      許。惟衡諸被告上揭過失情節及兩造身分、職業、教育程
      度、財產及經濟狀況，被告係國中畢業，為貨車司機，車
      禍發生前工作所得每月平均6 萬元左右、車禍發生後僅能
      以資源回收為生、名下無不動產；原告己○○在針織工廠
      上班、平均月收入約2 萬元，國中肄業，名下有房屋乙棟
      ；原告丙○○高職畢業，職業為保險業務員，每月收入2
      萬元不等、名下無任何財產；原告乙○○從事美容工作收
      入為2 至3 萬元不等、名下有汽車乙輛，上情各有稅務電
      子閘門財產所得調件明細表資料等件在卷可稽或據兩造陳
      明在卷，本院認原告原告己○○請求之精神慰撫金200 萬
      元尚屬允當，至於原告丙○○、乙○○請求之精神慰撫金
      200 萬元尚嫌過高，應以150 萬元為適當，其請求超過此
      部分即無理由。
  (四)綜上所述，原告己○○主張其因本件被告侵權行為受有損害
    200 萬元，原告丙○○、乙○○分別受有損害150 萬元，均
    有理由。惟原告已本件侵權行為損害賠償連帶債務人之程國
    公司處受償400 萬元，已如上述，而原告與程國公司和解時
    並未就上開400 萬元賠償金如何分配，亦如上述，自應由其
    3 人平均分配，每人受領1,333,333 元（元以下四捨五入）
    ；另被告於本件訴訟進行中給付原告每人各5 萬元，亦如上
    述。是原告請求被告賠償之上開損害金額，自應扣除其等已
    受領之賠償金1,383,333 元。從而，原告己○○請求被告賠
    償616,667 元（計算式：2,000,000 元－1,383,333 元＝61
    6, 667元）、原告丙○○、乙○○請求被告賠償其每人各11
    6,667 元（計算式：1,500, 000元－1,383,333 元＝116,66
    7 元），及均自起訴狀繕本送達被告之翌日，即96年4 月22
    日起至清償日止，按年利率5%計算之利息，為有理由，應予
    准許；原告請求，逾此部分，為無理由，應予駁回。
五、兩造均陳明願供擔保，聲請宣告或免為假執行，經核原告勝
    訴部分，合於法律之規定，爰各別酌定相當之擔保金額分別
    宣告假執行或免為假執行；至原告敗訴部分其該部分假執行
    之聲請，因訴之駁回而失所依附，併予駁回。
六、本件事證以臻明確，兩造其餘主張、陳述及所提之證據資料
    ，核與判決結果已無影響，不再一一論述，併此敘明。
七、據上論結，本件原告之訴為一部有理由，一部無理由，依民
    事訴訟法第79條、第85條第1 項但書、第390 條第2 項、第
    392 條第2 項，判決如主文。
中    華    民    國    97    年    5     月    16    日
                  民事第二庭法  官  潘進順
以上正本係照原本作成。
如對本判決上訴，須於判決送達後20日內向本院提出上訴狀。
中    華    民    國    97    年    5     月    19    日
                            書記官  黃進傑


司法院資訊處製作；財團法人民間司法改革基金會備份。
